---
title: |
  | 《生物实验设计》
  | 第三章$~$概率和概率分布
author: |
  | 王超
  | 
  | 广东药科大学
  | Email: wangchao@gdpu.edu.cn
date: "`r Sys.Date()`"
fontsize: 10pt
output: beamer_presentation
---
```{r setup, include=FALSE}
knitr::opts_chunk$set(dev = 'pdf')
library(ggplot2)
library(showtext)
showtext::showtext_auto()
```
## 

\LARGE 第三章$~$概率与概率分布

## 目的和要求

为什么学习概率？

- 进行资料统计的目的不在于描述部分样本

- 而是通过样本统计数来推断数据总体的参数（统计推断）

- 统计推断的基础是：概率和概率分布

学习要求

- 掌握：事件、频率、概率的定义

- 熟悉：正态分布

## 第一节$~$概率基础知识 $~$`一、概率的概念`


（一）事件

在一定条件下，某种事物出现与否被称为是`事件`。

- 确定事件：

  - 必然事件$U$：在一定条件下必然出现的现象。
  
  - 不可能事件$V$：在一定条件下必然不出现的事件。
  
- 随机事件：

  - 有可能发生，也可能不发生。

## 第一节$~$概率基础知识 $~$`一、概率的概念`

（二） 频率
  
- 在$n$次试验中，事件$A$出现的次数$m$称为事件$A$出现的频数，比值$\frac{m}{n}$称为事件$A$出现的`频率`
  $$
  W(A) = \frac{m}{n}, 0\le W(A)\le 1
  $$

  为测定某批玉米种子的发芽率，分别取10，20，50，100，200，500，1000粒种子。在相同条件下进行发芽试验：
  ```{r echo=FALSE}
  df_seed <- data.frame(n = c(10, 20, 50, 100, 200, 500, 1000), m = c(9, 19, 47, 91, 186, 459, 920))
  knitr::kable(x=df_seed, align = 'l', caption = "某批种子的发芽试验结果", col.names = c("种子总数", "发芽种子总数"))
  ```

## 第一节$~$概率基础知识 $~$`一、概率的概念`

（三）概率

  - 假设在相同的条件下，进行大量重复试验，若事件$A$的频率稳定地在某一确定值$p$的附近摆动，则称$p$为事件$A$出现的概率
  $$
  P(A) = p = \lim_{x \to \infty} \frac{m}{n} 
  $$
    不可能完全准确得到$p$，在$n$充分大时，频率$W(A)$作为$P(A)$的近似值。

  - 概率的基本性质：
    1. 任何事件的概率都在0和1之间 $0\leqslant P(A)\leqslant 1$;
    2. 必然事件的概率等于1 $P(U)=1$
    3. 不可能事件的概率等于0 $P(V)=0$
    
## 第一节$~$概率基础知识 $~$`二、概率的计算`

（一）事件的相互关系

- 和事件

  事件A和事件B至少有一件发生而构成的新事件
  
- 积事件

  事件A和事件B同时发生而构成的新事件
  
- 互斥事件

  事件A和事件B不能同时发生
  
- 对立事件

  事件A和事件B必有一个事件发生，但二者不能同时发生

- 独立事件

  事件A的发生与事件B的发生毫无关系

- 完全事件系

  多个事件$A_1, A_2, A_3,\cdots,A_n$两两相斥，且每次试验结果必然发生其一
  
## 第一节$~$概率基础知识 $~$`二、概率的计算`
（二）概率计算法则

- 加法定理
  
  互斥事件A和B的和事件的概率等于事件A和事件B的概率之和，称为**加法定理**。
  $$
  P(A+B)=P(A)+P(B)
  $$
- 乘法定理
  
  如果事件A和事件B为独立事件，则事件A与事件B同时发生的概率等于事件A和事件B各自概率的乘积，称为**乘法定理**。
  $$
  P(A\cdot B)=P(A)\cdot P(B)
  $$
  

## 第一节$~$概率基础知识 $~$`三、概率分布`
（一）离散型随机变量的概率分布

**【复习】**离散型变量/非连续变量：在变量数列中仅能取得固定数值，并且通常是整数

- 离散型随机变量$x$所有可能的取值为$x=x_i(i=1,2,\cdots,n)$
- 对于任意一个$x_i$，都有一个相应的概率为$p_i(i=1,2,\cdots,n)$

可以用下式表示为,
$$
P(x=x_i)=p_i~~~(i=1,2,\cdots,n)
$$

- $x_i$与$p_i$为数值，表示事件“变量$x$取值为$x_i$时”的概率等于$p_i$

并且，
$$
\sum_{i=1}^{n}p_i=1
$$

## 第一节$~$概率基础知识 $~$`三、概率分布`
（二）连续型随机变量的概率分布

**【复习】**连续变量：在变量范围内可抽出某一范围内的所有值，变量之间是连续的、无限的


## 第一节$~$概率基础知识 $~$`三、概率分布`


## 第一节$~$概率基础知识 $~$`四、大数定律`

- 事件A发生的频率$W(A)$和概率$P(A)$之间的关系，实际上就是样本统计数和总体参数的关系。 

- 当$n$足够大的时候，为什么可以用样本中的$W(A)$代替?

- 大数定律是阐述大量随机现象平均结果稳定性的一系列定律的总称。

伯努利大数定律：
$$
\lim_{n\to\infty}\left\{\left|\frac{m}{n}-p\right|<\epsilon\right\}=1
$$
以上，$P$为实现$\left|\frac{m}{n}-p\right|<\epsilon$这一事件的概率，$P=1$是必然事件。

## 第二节$~$几种常见的理论分布

随机变量的概率分布可以用分布函数来表述。

- 离散型变量的概率分布

  - 二项分布

  - 泊松分布

- 连续型变量的概率分布

  - 正态分布

## 第二节$~$几种常见的理论分布 $~$`一、二项分布`

- 二项分布是一种离散型随机变量的分布。

  - 每次试验只有两个对立结果，$A$和$\bar{A}$，出现的概率分别记为$p$和$q$（$q=1-p$）。
  
  - 试验具有重复性和独立性。
  
    - 重复性：每次试验条件不变，在每次试验中事件$A$出现的概率都是$p$
    
    - 独立性：任何一次试验中事件$A$的出现与其余各次试验中出现的任何结果无关。

$$
P(x) = \mathrm{C}_{n}^{x}p^xq^{(n-x)}
$$

## 二、泊松分布

## 三、正态分布

## 第三节$~$统计数的分布

## 一、抽样试验与无偏估计

## 二、样本平均数的分布

## 三、样本平均数差数的分布

## 四、$t$分布

## 五、$\chi ^2$分布

## 六、$F$分布

$$
F = \frac{s_1^2}{s_2^2}
$$

## 三、概率的分布


## 一、资料的类型
- 数量性状资料

- 质量性状资料

## 二、资料的搜集
- 调查

- 试验

## 三、资料的整理
- 原始资料的检查与核对

- 频数分布表

- 频数分布图

## 频数分布表

100只鸡每月产蛋数（用`rnorm`随机生成这样一组数据）

```{r}
set.seed(2022)
egg <- round(rnorm(100, mean = 14, sd = 1.5))
egg
summary(egg)
```
利用`summary`可以大致了解数据的分布情况。

## R demo
```{r}
fdt_eg <- table(egg) #次数统计
addmargins(fdt_eg)
prop.table(fdt_eg) #频率统计
addmargins(prop.table(fdt_eg))
```

## 分组统计
300个麦穗的每穗穗粒数
```{r}
set.seed(2022)
wheat <- round(rnorm(300, mean = 40, sd = 7))
wheat[1:100]
summary(wheat)
```
## R demo
```{r tidy=TRUE}
fdt_wt <- table(cut(wheat, breaks = seq(15, 60, 5), include.lowest = TRUE))
addmargins(fdt_wt)
prop.table(fdt_wt) #频率统计
addmargins(prop.table(fdt_wt))
```
## 计量资料的整理


## 频数分布图

```{r tidy=TRUE, fig.show='hold', fig.asp=1, crop=TRUE, out.width='30%'}
plot(fdt_eg, type = "h", main = "月产蛋次数分布条形图")
plot(fdt_eg, type = "p", main = "月产蛋次数分布散点图", pch=20)
pie(prop.table(fdt_eg), main = "月产蛋次数分布饼图")
```

## `plot`之外的方法
```{r fig.show='hold', fig.asp=1, fig.align='center', crop=TRUE, out.width='50%'}
barplot(fdt_eg, main = "月产蛋次数分布条形图", 
        ylab = "次数", xlab = "月产蛋数/枚")
```

## 直方图

```{r fig.align='center', fig.asp=1, crop=TRUE, out.width='50%'}
hist(wheat, main="鲢鱼体长次数分布直方图", ylab="次数", xlab="体长/cm")
```

## 第二节$~$资料特征数的计算

## 一、平均数

- 算数平均数：
$$
\mu = \frac{x_1+x_2+x_3+\cdots+x_N}{N} =\frac{1}{N} \sum_{i=1}^{N} x_i
$$
$$
\bar{x} = \frac{x_1+x_2+x_3+...+x_N}{n} =\frac{1}{n} \sum_{i=1}^{n} x_i
$$
- 中位数：
$$
M_d=x_\frac{n+1}{2}
$$
或者 
$$
M_d=(x_\frac{n}{2} + x_{\frac{n}{2}+1})/2
$$

- 众数：
$M_o$
- 几何平均数：
$$
G=\sqrt[n]{x_1\cdot x_2\cdot x_3\cdot \cdots \cdot x_n}=\sqrt[n]{\prod_{i=1}^{n}x_i}
$$

## 算数平均数计算方法
1.直接及算法
2.加减常数法



