---
title: |
  | 《生物实验设计》
  | 第二章$~$资料整理与特征数计算
author: |
  | 王超
  | 
  | 广东药科大学
  | Email: wangchao@gdpu.edu.cn
date: "`r Sys.Date()`"
fontsize: 10pt
output: beamer_presentation
---
```{r setup, include=FALSE}
knitr::opts_chunk$set(dev = 'pdf')
library(ggplot2)
library(showtext)
showtext::showtext_auto()
```
## 

\LARGE 第二章$~$资料整理与特征数计算

## 

- 在试验及调查中能够获得大量的原始数据，这是在一定条件下对某种具体事物或现象观察的结果，称之为**资料**。

- 统计分析就是对资料的整理分析，列出统计表，绘出统计图，计算特征数。

## 第一节$~$资料的搜集与整理$~$`一、资料的类型`
对资料的分类整理， 必须坚持**同质**的原则。

只有同质的试验数据，才能根据科学原理来分类，使资料能正确反映事物的本质和规律。

- 数量性状资料（定量）

- 质量性状资料（定性）

## 第一节$~$资料的搜集与整理$~$`一、资料的类型`
（一）数量性状资料

数量性状资料一般由计数和测量或度量得到的。

- 计数资料：由计数法得到的数据（非连续变量）。

- 计量资料：由测量或度量所得的数据（连续变量）
  - 依试验的要求和测量仪器或工具的精度而定。

## 第一节$~$资料的搜集与整理$~$`一、资料的类型`

（二）质量性状资料

对某种现象只能观察而不能测量的资料。

一般需要先把质量性状资料数量化，可以采用：

1. 统计次数法

- 根据某一质量性状的类别统计其次数或频数，以次数和频数作为该质量性状的数据。

2. 评分法

- 评分是用数字级别表示某现象在表现程度上的差别。
- 根据评分将质量性状资料进行量化，然后参照计数资料的处理方法进行。

## 第一节$~$资料的搜集与整理$~$`二、资料的搜集`

（一）调查

1. 全面调查/普查
  
  - 对研究对象的每一个个体逐一进行调查
  - 范围广、时间长、工作量大
  - 极少数情况

2. 抽样调查

  - 根据一定的原则对研究对象抽取一部分个体进行测量或度量
  
  - 把得到的数据资料作为样本进行统计处理，然后利用样本特征数对总体参数进行推断
    
  - 要想无偏差估计总体，重要的是采用科学的抽样方法

## 第一节$~$资料的搜集与整理$~$`二、资料的搜集`

抽样调查

  1. 随机抽样
  
  在试验过程中对试验单位的抽样、分组等都必须遵守随机原则，避免人为主观因素的影响
  
  2. 顺序抽样
  
  - 按照既定顺序从总体中抽取一定数量的个体构成样本
  
  3. 典型抽样
  
  - 根据初步资料或经验判断，有意识、有目的地选择一个典型群体作为代表进行调查，以估计整个总体
  
可以混合地才采用以上集中抽样方法。

## 第一节$~$资料的搜集与整理$~$`二、资料的搜集`

随机抽样

随机抽样必须满足两个条件：

- 总体中每个个体被抽中的机会是均等的

- 总体中任意一个个体是否被抽中是相互独立的（不受其他个体影响）

随机抽样的方法：

 1. 简单随机抽样
 
 2. 分层随机抽样
 
 3. 整体抽样
 
 4. 双重抽样
 
## 第一节$~$资料的搜集与整理$~$`二、资料的搜集`

（二）试验

通过一定数量有代表性的试验单位，在一定的条件下进行的有探索性的研究工作。

试验处理原则：

  1. 随机
  2. 重复
  3. 局部控制

试验设计方法在第九章介绍。

## 第一节$~$资料的搜集与整理$~$`三、资料的整理`

- 原始资料的检查与核对

- 频数分布表

- 频数分布图

## 频数分布表

100只鸡每月产蛋数（用`rnorm`随机生成这样一组数据）

```{r}
set.seed(2022)
egg <- round(rnorm(100, mean = 14, sd = 1.5))
egg
summary(egg)
```
利用`summary`可以大致了解数据的分布情况。

## R demo
```{r}
fdt_eg <- table(egg) #次数统计
addmargins(fdt_eg)
prop.table(fdt_eg) #频率统计
addmargins(prop.table(fdt_eg))
```

## 分组统计
300个麦穗的每穗穗粒数
\tiny
```{r}
set.seed(2022)
wheat <- round(rnorm(300, mean = 40, sd = 7))
wheat[1:100]
summary(wheat)
```
## R demo
```{r tidy=TRUE}
fdt_wt <- table(cut(wheat, breaks = seq(15, 60, 5), include.lowest = TRUE))
addmargins(fdt_wt)
prop.table(fdt_wt) #频率统计
addmargins(prop.table(fdt_wt))
```
## 计量资料的整理
\tiny
```{r}
set.seed(2022)
fish <- round(rnorm(150, mean = 55, sd = 9))
fish[1:100]
summary(fish)
```
\normalsize
## R demo
```{r tidy=TRUE}
fdt_wt <- table(cut(wheat, breaks = seq(15, 60, 5), include.lowest = TRUE))
addmargins(fdt_wt)
prop.table(fdt_wt) #频率统计
addmargins(prop.table(fdt_wt))
```
## 频数分布图

```{r tidy=TRUE, fig.show='hold', fig.asp=1, crop=TRUE, out.width='30%'}
plot(fdt_eg, type = "h", main = "月产蛋次数分布条形图")
plot(fdt_eg, type = "p", main = "月产蛋次数分布散点图", pch=20)
pie(prop.table(fdt_eg), main = "月产蛋次数分布饼图")
```

## `plot`之外的方法
```{r fig.show='hold', fig.asp=1, fig.align='center', crop=TRUE, out.width='50%'}
barplot(fdt_eg, main = "月产蛋次数分布条形图", 
        ylab = "次数", xlab = "月产蛋数/枚")
```

## 直方图

```{r fig.align='center', fig.asp=1, crop=TRUE, out.width='50%'}
hist(wheat, main="鲢鱼体长次数分布直方图", ylab="次数", xlab="体长/cm")
```

## 第二节$~$资料特征数的计算

## 一、平均数

- 算数平均数：
$$
\mu = \frac{x_1+x_2+x_3+\cdots+x_N}{N} =\frac{1}{N} \sum_{i=1}^{N} x_i
$$
$$
\bar{x} = \frac{x_1+x_2+x_3+...+x_N}{n} =\frac{1}{n} \sum_{i=1}^{n} x_i
$$
- 中位数：
$$
M_d=x_\frac{n+1}{2}
$$
或者 
$$
M_d=(x_\frac{n}{2} + x_{\frac{n}{2}+1})/2
$$

- 众数：
$M_o$
- 几何平均数：
$$
G=\sqrt[n]{x_1\cdot x_2\cdot x_3\cdot \cdots \cdot x_n}=\sqrt[n]{\prod_{i=1}^{n}x_i}
$$

## 算数平均数计算方法
1.直接及算法
2.加减常数法





